【裁判字號】    94,重訴,172
【裁判日期】    950630
【裁判案由】    分割共有物
【裁判全文】
臺灣高雄地方法院民事判決             94年度重訴字第172號
原      告  乙○○
訴訟代理人  葉錦郎  律師
被      告  丙○○
訴訟代理人  江雍正  律師
            王進勝  律師
            黃淑芬  律師
複  代理人  羅鼎城  律師
被      告  甲○○
訴訟代理人  黃祖裕  律師
當事人間分割共有物事件，本院於民國95年6 月16日言詞辯論終
結，判決如下：
    主  文
兩造共有坐落高雄市○○區○○段第三九三之二地號，地目建，
面積壹佰陸拾參平方公尺，及同段第三九三之四地號，地目建，
面積貳佰玖拾玖平方公尺土地合併分割，其分割方法如下：附表
所示Ａ部分，面積壹佰伍拾肆平方公尺，分歸被告甲○○取得；
附表所示Ｂ部分，面積壹佰伍拾肆平方公尺，分歸原告取得；附
表所示Ｃ部分，面積壹佰伍拾肆平方公尺，分歸被告丙○○所有
。
被告丙○○應給付原告新臺幣參拾壹萬零柒佰玖拾捌元，及給付
被告甲○○新臺幣參拾陸萬肆仟貳佰參拾肆元。
訴訟費用由被告丙○○、甲○○各負擔三分之一，餘由原告負擔
。
    事實及理由
一、原告主張：坐落高雄市○○區○○段393 之2 地號，地目建
    ，面積163 平方公尺，及同段393 之4 地號，地目建，面積
    299 平方公尺之土地（下稱系爭2 筆土地），為兩造所共有
    ，原告、被告丙○○、甲○○就系爭2 筆土地之應有部分各
    為3 分之1 。兩造就系爭土地並無不分割之約定，且依系爭
    土地之使用目的，亦無不能分割之情事，爰依民法第823 條
    第1 項之規定，訴請裁判系爭2 筆土地合併分割。且因系爭
    土地上，現有被告丙○○所有門牌號碼高雄市前金區○○○
    路102 巷20號建物（下稱已辦保存登記建物），及未辦保存
    登記之建物（下稱未辦保存登記建物）各1 棟，為考慮上開
    建物之現況，請求按如附圖方案1 所示之分割方案分割。縱
    認按附圖方案2 所示之分割方案分割，因未辦保存登記建物
    為原告所有，亦請求分得未辦保存登記建物坐落之土地等語
    。並聲明：求為判決兩造共有之系爭2 筆土地合併分割，並
    按如附圖方案1 所示之分割方案分割。
二、被告丙○○辯稱：並不同意分割，如認系爭2 筆土地，並無
    不能分割之情形，同意系爭2 筆土地合割，又因面臨巷道部
    分，鑑價過高，請求依照如附圖方案2 所示之分割方案分割
    ，且希冀以自行拆除地上物，代替補償等語。並聲明：求為
    判決駁回原告之訴。
三、被告甲○○辯以：並不同意分割，如認系爭2 筆土地，並無
    不能分割之情形，同意系爭2 筆土地合割，惟不同意按附圖
    方案1 所示之分割方案分割，請求按如附圖方案2 所示之分
    割方案分割。又上開已辦保存登記建物，建造於59年1 月24
    日，材質為加強磚造，建築總面積為487.96平方公尺，依高
    雄市90年第2 次不動產評價委員會會議紀錄所載加強磚造房
    屋，耐用年數為52年，每年折舊百分之1.38，再依高雄市政
    府89年9 月5 日高市地政2 字第9460號函修正之「高雄市地
    價估用建築改良物標準單據、耐用年數及折舊率表」所示，
    加強磚造房屋每平方公尺建造單價為8,000 元至12,000元，
    故平均造價為每平方公尺10,000元。上開建物至95年1 月24
    日止，業已使用36年，經計算折舊後，其殘值僅有
    2,455,415 元。已不及開2 筆土地之申報地價總額15,140,
    479 元之百分之20，土地法第87條第2 項規定，應視為空地
    。且被告丙○○依附圖方案2 所示分割方案分割所得之土地
    ，價值較高，被告丙○○所有上開已保存登記建物拆除之損
    失，應可得到補償。且系爭2 筆土地鄰接之同段第393 之7
    地號土地，為被告丙○○所有，同段393 地號土地，則為被
    告甲○○與他人共有，如同段393 地號土地分割，被告甲○
    ○應可分得6 平方公尺土地，如依附圖方案2 所示分割方案
    分割，被告丙○○可與同段第393 之7 地號土地共同建築建
    物，被告甲○○亦可獨立或與原告乙○○分得之土地合建建
    物，最為符合地盡其利原則，請求依附圖方案2 所示之分割
    方案分割。另同意被告丙○○以自行拆除地上物，代替補償
    等語。並聲明：求為判決駁回原告之訴。
四、得心證之理由：
  (一)按各共有人，得隨時請求分割共有物。但因物之使用目的不
    能分割或契約訂有不分割之期限者，不在此限，民法第823
    條第1 項定有明文。故共有物依其使用目的並非不能分割，
    而又未有不分割之期約者，各共有人自得隨時請求分割（最
    高法院19年上字第1853號判例可參）。次按，共有物如為數
    宗不同地號之土地，其共有人如非以成立一共有關係之意思
    而共有數宗土地時，應認其共有關係分別存在於每宗土地之
    上，除經全體共有人同意外，法院為分割時，尚不能任意予
    以合併為一共有物，視作一所有權而予分割，此乃一物一權
    原則之當然解釋（最高法院92年度臺上字第1534號判決參照
    ）。本件原告主張系爭2 筆土地，為兩造所共有，原告、被
    告丙○○、甲○○就系爭2筆 土地之應有部分各為3 分之1
    。兩造就系爭2 筆土地並無不分割之約定，且依系爭土地之
    使用目的，亦無不能分割之情事，業據其提出土地登記第2
    類謄本2 份、地籍圖謄本1份 為證，為被告於言詞辯論所不
    爭執，堪信為真正。且系爭2 筆土地之全體共有人即兩造均
    同意就系爭2 筆土地合併分割。則原告請求合併分割系爭2
    筆土地，並無不合。
  (二)次按，法院裁判分割共有物，除應斟酌各共有人之利害關係
    及共有物之性質外，尚應斟酌共有物之價格、經濟效用以及
    全體共有人之利益等公平決之（最高法院81年度臺上字第31
    號判決足參）。查系爭2 筆土地，北面面臨高雄市○○○路
    之6 公尺巷道，南面面臨高雄市○○○路之50公尺道路，於
    同段393 之4 地號土地北側，有被告丙○○所有之已辦保存
    登記建物，於同段393 之2 地號土地上，則有磚造之未辦保
    存登記建物等情，業據本院勘驗現場及囑託高雄市政府地政
    處鹽埕地政事務所測量屬實，復有現場照片18幀、勘驗筆錄
    及複丈成果圖各1 份在卷足稽。本院審酌系爭2 筆土地北面
    係面臨高雄市前金區○○○路之6 公尺巷道，而南面則面臨
    高雄市前金區○○○路50公尺之道路，面臨高雄市前金區○
    ○○路之6 公尺巷道部分，與面臨高雄市前金區○○○路50
    公尺道路部分，其經濟價值相距甚大，此參諸卷附華聲企業
    發展鑑定顧問有限公司（下稱華聲公司）出具之報告書自明
    ，如依附圖方案1 所示之分割方案分割，被告丙○○分割所
    得之土地，均未面臨高雄市前金區○○○路，對於被告丙○
    ○而言，顯失公平。且該已辦理保存登記建物，為被告丙○
    ○所有，被告丙○○亦請求按如附圖方案2 所示之分割方案
    分割，自已考慮已辦理保存登記建物保存之價值不高，並無
    保存之必要，又該未保存登記建物，原係磚造，且屋齡已逾
    30年，為兩造所不爭執，其經濟價值有限，亦無保存之必要
    。原告主張為考慮上開建物之現況，請求按如附圖方案1 所
    示之分割方案分割，自無可採。其次，同段第393 之7 地號
    土地為被告胡延所有，同段393 地號土地，則為被告甲○○
    與他人共有，為兩造所不爭執，而附圖方案2 所示之分割方
    案，可使被告丙○○分得之土地，與其所有之同段第393 之
    7 地號土地相鄰而合併使用，亦可使被告甲○○有與其於同
    段第393 地號土地分割後所能分得之土地合併利用之可能，
    應可使系爭2 筆土地及相鄰土地於利用上獲得最大之效益，
    復酌以如附圖方案2 所示之分割方案，為多數共有人所同意
    ，本院認被告甲○○所主張之如附圖方案2 所示之分割方案
    ，較為適宜、公允。至原告另雖主張：縱認按附圖方案2所
    示之分割方案分割，因未辦保存登記建物為原告所有，亦請
    求分得未辦保存登記建物坐落之土地云云，惟查，該未保存
    登記建物，並無保存之必要，已如前述，自無審酌該未保存
    登記建物，屬於何人所有之必要，原告此部分主張，自無足
    取。
  (三)末按，以原物為分配時，如共有人中，有不能按其應有部分
    受分配者，得以金錢補償之，為民法第824 條第3 項所明定
    。故以原物為分配時，各共有人是否應為補償或受補償，均
    應以其所受分配者，是否已逾或少於其應有部分為斷。且補
    償金額之多寡，亦應以應有部分為計算之標準。又共有物原
    物分割而應以金錢為補償者，倘分得價值較高及分得價值較
    低之共有人均為多數時，該每一分得價值較高之共有人即應
    就其補償金額對於分得價值較低之共有人全體為補償，並依
    各該短少部分之比例，定其給付金額，方符共有物原物分割
    為共有物應有部分互相移轉之本旨（最高法院77年度臺上字
    第65號、90年度臺上字第2214號判決可參）。查系爭2 筆土
    地北面係面臨高雄市前金區○○○路之6 公尺巷道，而南面
    則面臨高雄市前金區○○○路50公尺之道路，故系爭2 筆土
    地北側及南側之價值，顯有不同，而被告丙○○分得之土地
    ，面臨高雄市前金區○○○路之部分較大，其所分得土地之
    價值，自較原告及被告甲○○分得土地之價值為高，依前揭
    說明，被告丙○○自應以金錢分別補償原告及被告甲○○。
    其次，經本院囑託華聲公司鑑定兩造分得土地價值之結果，
    華聲公司認原告與被告甲○○依其應有部分之比例所應分得
    之土地價值分別短少310,798 元及364,234 元，被告丙○○
    則增加675,032 元，有報告書1 份在卷可按，則依上開說明
    ，原告與被告甲○○所受分配短少之價值，自應由取得逾其
    應有部分價值之共有人即被告丙○○以金錢補償原告
    310,798 元、補償被告甲○○364,234 元，爰諭知如主文第
    2 項所示。至被告丙○○雖辯稱：希冀以自行拆除地上物，
    代替補償等語云云。惟查，本件被告丙○○對於原告及被告
    甲○○分割所得部分土地上屬於其所有之地上物，原有拆除
    之義務，而補償則係因共有物以原物分割後，共有人分得土
    地之價值高、低不一，為符合共有物應有部分互相移轉之本
    旨所為，二者並無關連，自不能以被告丙○○自行履行其應
    負之拆除義務，作為免除給付補償費之理由。是被告丙○○
    此部分之辯解，自無足取。
六、綜上所述，原告本於民法第823 條第1 項共有物分割請求權
    ，請求合併分割系爭2 筆土地，為有理由，爰判決如主文第
    1 、2 項所示。
七、按因共有物分割、經界或其他性質上類似之事件涉訟，由敗
    訴當事人負擔訴訟費用顯失公平者，法院得酌量情形，命勝
    訴之當事人負擔其一部，民事訴訟法第80條之1 定有明文。
    本院審酌本件乃因共有物分割涉訟，分割結果對於兩造均屬
    有利，由敗訴當事人負擔訴訟費用顯失公平，認本件訴訟費
    用應由兩造按其應有部分之比例分擔，較為公允，爰諭知如
    主文第3 項所示。
八、本件事證已臻明確，兩造其餘攻擊防禦方法，經本院審酌後
    ，認與判決之結果不生影響，無一一論述必要，附此敘明。
九、據上論結，本件原告之訴為有理由，依民事訴訟法第78條、
    第80條之1 ，判決如主文。
中    華    民    國    95    年    6     月    30    日
                  民事第二庭  法  官   伍逸康
以上正本證明與原本無異。
如不服本判決，應於送達後20日內，向本院提出上訴狀並表明上
訴理由，如於本判決宣示後送達前提起上訴者，應於判決送達後
10日內補提上訴理由書（須附繕本）。
中    華    民    國    95    年    6     月    30    日
                              書記官   林雯琪
附表：
 ┌──┬─────┬───────────────┐
 │編號│共有人    │    分得之土地                │
 ├──┼─────┼───────────────┤
 │ A  │被告甲○○│如附圖方案2 所示分割後同段393 │
 │    │          │之4 地號土地，面積共計154 平方│
 │    │          │公尺                          │
 ├──┼─────┼───────────────┤
 │ B  │原告      │如附圖方案2 所示分割後同段393-│
 │    │          │A001、393-A002地號土地，面積共│
 │    │          │計154 平方公尺                │
 ├──┼─────┼───────────────┤
 │ C  │被告丙○○│如附圖方案2 所示分割後同段393 │
 │    │          │之2 地號土地，面積共計154 平方│
 │    │          │公尺                          │
 └──┴─────┴───────────────┘


司法院資訊處製作；財團法人民間司法改革基金會備份。
